ACORDAO-COMPLETO-2410284

ACÓRDÃO 5638/2020 ATA 15/2020 - SEGUNDA CÂMARA

VISTOS, relatados e discutidos os atos de concessão de aposentadoria a Aureluci Soares de Castro e Eliane de Fátima Boscardin, ex-servidoras da Justiça Federal de 1ª e 2ª Graus da 4ª Região/RS.
ACORDAM os ministros do Tribunal de Contas da União, reunidos em sessão da 2ª Câmara, ante as razões expostas pela relatora, e com fundamento nos artigos 71, incisos III e IX, da Constituição Federal de 1988, 1º, inciso V, e 39, inciso II, da Lei 8.443/1992, 1º, inciso VIII, 259, inciso II, e 262 do Regimento Interno, 8º da Resolução TCU 206/2007 e 19 da Instrução Normativa TCU 78/2018, bem como na Súmula TCU 106, em:
9.1. considerar ilegais os atos de aposentadoria em análise e negar-lhes registro;
9.2. dispensar a reposição das importâncias indevidamente recebidas de boa-fé pelas beneficiárias até a data da notificação desta deliberação à unidade jurisdicionada;
9.3. determinar ao Tribunal Regional da 4ª Região que:
9.3.1. no prazo de 15 (quinze) dias, a contar da ciência desta deliberação, cesse o pagamento, nos proventos das interessadas, das parcelas impugnadas (VPNI relativa à incorporação de função comissionada) , sob pena de ressarcimento das quantias pagas indevidamente e responsabilização solidária da autoridade competente;
9.3.2. comunique às interessadas a deliberação deste Tribunal e as alerte de que o efeito suspensivo proveniente de eventual interposição de recursos no TCU não as eximirá da devolução dos valores indevidamente recebidos após a notificação, em caso de desprovimento dos apelos;
9.3.3. no prazo de 30 (trinta) dias, a contar da ciência deste acórdão:
9.3.3.1. encaminhe a este Tribunal, por cópia, comprovante da data em que as interessadas dele tomarem conhecimento; e
9.3.3.2. ao emitir novos atos, em que sejam suprimidas as irregularidades, siga o entendimento mais recente do Supremo Tribunal Federal, no âmbito do RE 638.115 ED-ED (rel. min. Gilmar Mendes, Plenário, j. 18/12/2019) , quanto ao pagamento dos "quintos/décimos" incorporados após o advento da Lei 9.624/1998, e os submeta ao TCU para nova apreciação.

Atos de concessão de aposentadoria de ex-servidoras da Justiça Federal de 1ª e 2ª Graus da 4ª Região/RS.

Segunda Câmara

Justiça Federal de 1º e 2º Graus da 4ª Região/RS.

3. Interessadas: Aureluci Soares de Castro (CPF XXX.438.186-XX) e Eliane de Fátima Boscardin (CPF XXX.608.669-XX).

13.1. Ministros presentes: Augusto Nardes (na Presidência), Aroldo Cedraz, Raimundo Carreiro e Ana Arraes (Relatora).
13.2. Ministros-Substitutos presentes: Marcos Bemquerer Costa e André Luís de Carvalho.

ANA ARRAES

Trata-se de atos de concessão de aposentadoria a Aureluci Soares de Castro e Eliane de Fátima Boscardin, ex-servidoras da Justiça Federal de 1ª e 2ª Graus da 4ª Região/RS, submetidos à apreciação do Tribunal de Contas da União para fins de registro, nos termos do art. 71, inciso III, da Constituição Federal.
2. 	Os atos foram cadastrados no TCU e então disponibilizados por intermédio do sistema Sisac, na forma da Instrução Normativa TCU 55/2007.
3. 	Na análise dos atos (peça 5) , a Secretaria de Fiscalização de Pessoal (Sefip) detectou a concessão da vantagem "quintos/décimos" após 8/4/1998, transformada em Vantagem Pessoal Nominalmente Identificada - VPNI. Segundo a unidade técnica, caberia às ex-servidoras, tão somente, 1/10 das funções FC-4 e FC-05, como se vê no quadro abaixo:
	Ex-servidora
	Situação atual - Incorporação realizada nos proventos
	Incorporação regular

	Aureluci Soares de Castro
	4/10 - FC04
	1/10 - FC04

	Eliane de Fátima Boscardin
	8/10 - FC05
	1/10 - FC05

4. 	No mérito, a unidade técnica propõe que os atos sejam considerados ilegais, com a negativa de registro e a dispensa do ressarcimento das quantias indevidamente recebidas de boa-fé, nos termos da Súmula 106 do TCU. Ademais, considerando que a vantagem foi concedida por meio de decisão administrativa, sugere determinar ao TRF 4ª Região que promova o destaque da rubrica referente às funções comissionadas exercidas entre 8/4/1998 e 4/9/2001, transformando-as em Parcela Compensatória, nos termos do recente julgado do STF no RE 638.115-ED-ED.
5. 	O Ministério Público junto ao Tribunal acompanha a unidade técnica (peça 7) .
	É o Relatório.

não há.

Procurador Rodrigo Medeiros de Lima.

APOSENTADORIA. INCORPORAÇÃO INDEVIDA DE "QUINTOS/DÉCIMOS" APÓS A EDIÇÃO DA LEI 9.624/1998 E APÓS A MP 2.225-45/2001. RECURSO EXTRAORDINÁRIO 638.115/CE. TESE FORMULADA PELO STF. REPERCUSSÃO GERAL. MODULAÇÃO DOS EFEITOS DA DECISÃO EM SEDE DE EMBARGOS. ILEGALIDADE. DETERMINAÇÕES.

APOSENTADORIA (APOS)

Secretaria de Fiscalização de Pessoal (Sefip).

Trata-se de atos de concessão de aposentadoria a Aureluci Soares de Castro e Eliane de Fátima Boscardin, ex-servidoras da Justiça Federal de 1ª e 2ª Graus da 4ª Região/RS, submetidos à apreciação do TCU para fins de registro, nos termos do art. 71, inciso III, da Constituição Federal.
2. 	A Secretaria de Fiscalização de Pessoal - Sefip opinou, com a concordância do Ministério Público junto ao TCU, pela ilegalidade dos atos, em virtude da concessão da vantagem de "quintos/décimos" em desacordo com a jurisprudência desta Corte de Contas e do STF.
3. 	Alinho-me à proposta de considerar ilegais os atos, sem prejuízo de tecer considerações adicionais acerca do fundamento da ilegalidade.
4.	Preliminarmente, destaco que o STF, no julgamento do tema 395 da sistemática de repercussão geral, fixou a seguinte tese:
"Ofende o princípio da legalidade a decisão que concede a incorporação de quintos pelo exercício de função comissionada no período de 8/4/1998 até 4/9/2001, ante a carência de fundamento legal" (RE 638.118, rel. Min. Gilmar Mendes, Tribunal Pleno, j. 19/3/2015) 
5.	Nada obstante, em 18/12/2019, o STF, julgando o RE 638.115 ED-ED (rel. min. Gilmar Mendes, Plenário) , modulou os efeitos da decisão inicial, para:
a) reconhecer indevida a cessação imediata do pagamento da vantagem quando fundado em decisão judicial transitada em julgado;
b) permitir aos que recebem os "quintos" em virtude de decisões administrativas e que continuam percebendo até a data do julgamento a continuidade da vantagem até a sua absorção integral por quaisquer reajustes futuros concedidos aos servidores;
c) permitir àqueles que os recebem até a data de julgamento por força de decisão judicial sem trânsito em julgado a continuidade de recebimento até a absorção integral da vantagem por quaisquer reajustes futuros concedidos aos servidores.
6.	Recentemente, esta Corte alinhou o seu posicionamento à deliberação do Egrégio Pretório no RE 638.115 ED-ED, merecendo destaque os Acórdão 442/2020-TCU-Segunda Câmara (rel. min. Marcos Bemquerer) e 201/2020 - 1ª Câmara (rel. min. Weder de Oliveira) .
7.	Nos casos em exame, observo que houve, também, cômputo de tempo posterior a 4/9/2001, data de edição da MP 2.225-45/2001, para fins de incorporação de funções comissionadas. A tabela a seguir ilustra essa constatação:
	Ex-servidora
	Incorporação realizada nos proventos
	Período exercido em funções comissionadas até 4/9/2001
	Incorporação de FC devida até 4/9/2001

	Aureluci Soares de Castro
	4/10 - FC 04
	1053 dias (peça 2, p. 4) 
	2/10 - FC 04

	Elaine de Fátima Boscardin
	8/10 - FC 05
	1527 dias (peça 3, p. 5) 
	5/10 - FC 05

8.	Ora, mesmo com a modulação promovida pelo STF, a incorporação de função comissionada após 4/9/2001, extinta com a Lei 9.624/1998, não encontra amparo em nosso ordenamento jurídico. Portanto, impõe-se considerar os atos ilegais, negando-lhes registro.
9.	Cumpre mencionar, ainda, que, segundo a unidade técnica, a concessão da vantagem teve origem em decisão administrativa do TRF 4ª Região, mas não juntou aos autos nenhum documento que sustente tal afirmação. 
10.	Assim, ante a ausência de informações sobre a origem da vantagem, reformulo a proposta de determinação ao TRF 4ª Região para que, ao emitir os novos atos concessórios, siga o entendimento do Supremo Tribunal Federal fixado no RE 638.115 ED-ED, enquadrando-os nas hipóteses correspondentes daquela decisão.
11.	Por fim, ressalto que os atos em análise foram disponibilizados ao TCU há menos de 5 anos, não se aplicando, portanto, o entendimento fixado no Acórdão 587/2011-TCU-Plenário.
	Ante o exposto, voto por que o Tribunal adote a minuta de acórdão que submeto à consideração deste Colegiado.
TCU, Sala das Sessões Ministro Luciano Brandão Alves de Souza, em 19 de maio de 2020.
ANA ARRAES
Relatora